臺灣臺中地方法院民事判決　九十二年度訴字第一七一六號
　　原　　　告　甲○○
　　被　　　告　合作金庫銀行股份有限公司
　　　　　　　　　　　　設臺北.
　　法定代理人　乙○○　住同右.
　　訴訟代理人　丙○○　住臺中.
　　　　　　　　丁○○　住同右.
右當事人間債務人異議之訴事件，本院於民國九十二年十二月二十五日言詞辯論終結，判決
如左：
    主      文
本院九十二年度執字第一七九五四號拍賣抵押物強制執行事件就原告所有如附表所示之不動
產所為之強制執行程序，應予撤銷。
訴訟費用由被告負擔。
    事　　  實
甲、原告方面：
一、聲明：求為判決如主文所示。
二、陳述：
（一）訴外人王金珠於民國（下同）八十六年五月八日邀同訴外人即債務人陳美玉為連帶保
      證人，向保證責任臺中市第一信用合作社（下稱臺中一信）借款新臺幣（下同）三百
      萬元，清償日期為八十九年五月八日，應按月繳納本息，如一次未履行，即喪失期限
      利益。訴外人陳美玉另於同年六月五日以其所有坐落臺中市○區○村段二一六號土地
      及其上建物臺中市○○街一一七號房屋（下稱系爭房地），設定本金最高限額抵押權
      一百二十萬元予臺中一信，而向臺中一信貸款，嗣後已將該貸款清償完畢，並將系爭
      房地所有權移轉登記與訴外人白敏娟，再由原告於九十二年三月間再向白敏娟買受系
      爭房地。詎被告於概括承受臺中一信之全部營業及資產負債後，因王金珠就上開三百
      萬元借款未能依約清償，經其就王金珠所提供之擔保品執行而受部分受償，尚有一百
      八十七萬七千一百四十元之本金、利息及違約金未清償，被告即以原告所有之系爭房
      地之抵押權擔保範圍包括此筆保證債務為由，聲請本院以九十二年度執字第一七九五
      四號對原告所有系爭房地為強制執行，現執行程序進行中。
（二）按訴外人陳美玉當時提供系爭房地設定抵押權予臺中一信，僅係擔保本身向臺中一信
      之借款債權，該抵押權擔保之範圍並不及於對臺中一信之保證債務，被告不得以訴外
      人陳美玉對其尚有一百八十七萬七千一百四十元之借款保證債務未清償，而聲請查封
      、拍賣原告所取得之系爭房地；且被告所提附於抵押權設定契約書後之其他約定事項
      條款第一條雖約定，訴外人陳美玉提供之上開臺中市○○街一一七號房地為擔保，其
      範圍包括對臺中一信現在、將來所負之保證債務，但該約定事項未交予訴外人陳美玉
      審閱，故抵押權擔保範圍應不及其約定內容所言，縱有此約定，亦因未交付陳美玉審
      閱，違反消費者保護法第十一條規定，依同條第二項規定，該約定之條款不構成契約
      之內容；及該約定條款違反平等互惠原則，應為無效。
三、證據：提出財政部八十七年七月十日臺財融字第八四七二三九五六號函影本一件，並聲
          請訊問證人陳美玉及向臺中市中正地政事務所函調系爭房地申辦抵押權設定之相
          關資料。
乙、被告方面：
一、聲明：求為判決駁回原告之訴。
二、陳述：
（一）臺中一信經財政部指定中央存款保險股份有限公司接管後，並報請財政部核准，由被
      告概括承受臺中一信之全部營業及資產負債，雙方並簽訂概括讓與承受契約，故臺中
      一信之債權債務均歸被告承受。
（二）訴外人陳美玉於八十六年六月以所有之臺中市○○街一一七號房地設定本金最高限額
      抵押權一百二十萬元與臺中一信，擔保其對臺中一信已發生及將來可能發生之債務，
      包含保證債務，此於抵押權設定契約書其他約定事項第一項即有載明，而陳美玉對於
      王金珠向臺中一信之借款，須負連帶保證責任，亦經本院九十一年度訴字第三一二七
      號判決確定，故而，訴外人陳美玉對被告所負之上開保證債務，自在其系爭抵押權擔
      保範圍內。
（三）按不動產所有人設定抵押權後，得將不動產讓與他人。但其抵押權不因此而受影響。
      民法第八百六十七條定有明文。被告於九十一年六月十八日依督促程序向訴外人陳美
      玉發支付命令後，訴外人陳美玉隨即於同年七月十七日將上開所有之不動產移轉過戶
      與訴外人白敏娟，訴外人白敏娟於本年四月七日再將上開不動產移轉登記與原告，依
      前開民法第八百七十六條規定，被告之抵押權不受影響。
（四）連帶保證人與銀行所訂立之連帶保證契約，乃連帶保證人為擔保借款人對銀行之清償
      責任，銀行對連帶保證人並不負任何對價，連帶保證人亦無從因連帶保證契約自銀行
      獲取報償，其性質為單務無償契約，非屬消費之法律關係，連帶保證人亦非消費者，
      當無消費者保護法之適用。被告於本年一月八日聲請本院聲請拍賣上開抵押物，經本
      院九十二年度拍字第二二九號裁定及臺灣高等法院臺中分院九十二年度抗字第三五三
      號裁定確定在案，原告提起債務人異議之訴，請求撤銷上開強制執行程序，即屬無據
      ，應予駁回。
參、證據：提出借據影本一件、本院九十一年度訴字第三一二七號判決及確定證明書影本各
          一件、他項權利證明書影本一件、抵押權設定契約書及其他約定事項影本一件、
          本院九十二年度拍字第二二九號裁定影本一件、臺灣高等法院臺中分院九十二年
          度抗字第三五三號裁定及確定證明影本各一件、本院九十一年度促字第四五七九
          五號裁定影本一件、臺中市中正地政事務所異動索引一件、財政部臺財融（三）
          字第０九０三０００一四九號函影本一件、臺中一信授信約定書影本一件、放款
          結清戶交易明細表一件、本院九十年度訴字第三八一一號民事裁定影本一件、民
          事起訴狀影本一件、土地登記謄本影本一件、建物登記謄本影本一件及房屋租賃
          契約書影本一件為證。
丙、本院依職權調取本院九十二年度執字第一七九五四號拍賣抵押物強制執行事件全卷。
    理      由
一、本件原告主張：訴外人王金珠於八十六年五月八日邀同訴外人陳美玉為連帶保證人，向
    臺中一信借款三百萬元，清償日期為八十九年五月八日。而訴外人陳美玉另於同年六月
    五日以系爭房地，設定本金最高限額抵押權一百二十萬元予臺中一信，向臺中一信貸款
    ，嗣後已將該貸款清償完畢；嗣因王金珠就上開三百萬元借款未能依約清償，經被告就
　　王金珠所提供之抵押物品執行獲部分受償，尚有一百八十七萬七千一百四十元之本金、
　　利息及違約金未清償，被告即以現為原告所有系爭房地所設定之抵押權擔保範圍包括此
    筆保證債務為由，聲請本院以九十二年度執字第一七九五四號對原告所有上開房地為強
    制執行，現執行程序進行中。按訴外人陳美玉當時提供系爭房地設定抵押權予臺中一信
    ，僅係擔保本身向臺中一信之借款債權，該抵押權擔保之範圍並不及於對臺中一信之保
    證債務，被告不得以訴外人陳美玉對其尚有一百八十七萬七千一百四十元之借款保證債
    務未清償，而聲請強制執行原告所有之系爭房地，為此提起本件訴訟，請求撤銷前開強
    制執行程序等語；被告則以：訴外人陳美玉於八十六年六月以系爭房地設定本金最高限
    額抵押權一百二十萬元與臺中一信，擔保其對臺中一信當時已發生及將來可能發生之債
    務，包含保證債務，而陳美玉對於王金珠向臺中一信之借款，係擔任連帶保證人，負連
    帶保證責任，則前開抵押權所擔保之範圍自包括此一保證債務，故而，被告就此聲請執
    行原告所有之系爭房地，並無不合法，原告提起債務人異議之訴，請求撤銷上開強制執
    行程序，即屬無據，應予駁回等語，資為抗辯。
二、以下為兩造所不爭執之事項，應堪信為真實：
（一）臺中一信因淨值呈負數，經財政部指定中央存款保險股份有限公司接管後，報請財政
      部核准，由被告概括承受臺中一信之全部營業及資產負債，雙方並簽訂概括讓與承受
      契約，臺中一信之債權債務均歸被告承受。
（二）訴外人王金珠於八十六年五月八日邀同訴外人陳美玉為連帶保證人，向保證責任臺中
      市第一信用合作社借款三百萬元，清償日期為八十九年五月八日，應按月繳納本息，
      如一次未履行，即喪失期限利益。後訴外人王金珠就上開三百萬元借款債務，未能依
      約清償，視為到期後，被告就訴外人王金珠所提供之抵押物強制執行而部分受償，現
      尚有一百八十七萬七千一百四十元之本金及其利息、違約金未清償，訴外人是該筆債
      務之連帶保證人，應負連帶清償責任，此部分復經本院九十一年度訴字第三一二七號
      民事判決確定在案。
（三）訴外人陳美玉另於八十六年六月五日以系爭房地，為臺中一信設定本金最高限額一百
      二十萬元之抵押權，而於八十六年六月二十日向臺中一信貸款五十萬元，約定到期日
      為八十九年六月二十日，嗣後陳美玉已於八十六年七月十五日清償該筆借款完畢。
（四）訴外人陳美玉於九十一年七月十七日將系爭房地所有權移轉登記給訴外人白敏娟，後
      於九十二年四月七日再由白敏娟將系爭房地之所有權移轉登記至原告名下，系爭房地
      現為原告所有。
（五）被告向本院聲請拍賣系爭房地，經本院九十二年度拍字第二二九號准許，乃聲請本院
      以九十二年度執字第一七九五四號對原告所有之系爭房地為強制執行，現執行程序進
      行中，尚未終結。
三、兩造間之爭點經兩造於本院言詞辯論時確認如下：
    訴外人陳美玉所設定之系爭抵押權，所擔保之債權，是否包括訴外人王金珠積欠被告借
    款債務一百八十七萬七千一百四十元及利息、違約金？辦理系爭抵押權設定契約書所附
    其他約定事項，所蓋用陳美玉之印章是否陳美玉所親蓋？臺中一信是否有提供該其他約
    定事項給陳美玉閱覽？
四、茲就上開爭點，分別說明兩造之主張及本院之判斷如下：
（一）兩造之主張：
    (一)原告之主張：
      系爭抵押權設定契約書所附其他約定事項，所蓋用陳美玉之印章並非陳美玉所親蓋。
      臺中一信並無提供該其他約定事項給陳美玉閱覽。而陳美玉所設定之系爭抵押權，僅
      為擔保其於八十六年六月二十日向臺中一信之借款債務，不包括對於王金珠積欠被告
      之借款一百八十七萬七千一百四十元及其利息、違約金之保證債務在內。
    (二)被告之主張：
      該其他約定事項所蓋用陳美玉印章，為陳美玉所親蓋，且臺中一信亦曾提供該其他約
      定事項予陳美玉閱覽。而系爭抵押權所擔保之債權，包括王金珠積欠被告之借款之保
      證債務在內。
（二）本院之判斷：
    (一)依上開兩造所不爭執之事實，可知訴外人陳美玉於八十六年六月五日以系爭房地，為
      臺中一信設定本金最高限額一百二十萬元之抵押權，其主要之目的係為了八十六年六
      月二十日向臺中一信所借款五十萬元，提供擔保，足見此筆債權債務關係，係為系爭
      抵押權之範圍，應無疑問，但此筆債務業經訴外人陳美玉清償完畢等情，業如前述，
      則如無其他就系爭抵押權所擔保之債權存在，則被告自不得憑抵押物拍賣之裁定而聲
      請強制執行系爭房地，要屬當然，是關於陳美玉對被告所負之保證債務（主債務人為
      訴外人王金珠）是否在系爭抵押權之擔保範圍內，自屬涉及被告對原告所有之系爭房
      地得否強制執行之關鍵，為本件最重要之爭點。
    (二)關於陳美玉對被告所負之保證債務是在系爭抵押權所擔保之範圍內一節，被告提出抵
      押權設定契約書及其他約定事項影本為證，主張依其他約定事項第一條之約定，系爭
      抵押權所擔保之債權範圍包括對臺中一信已發生及將來可能發生之債務，自包含保證
      債務云云；惟查：該附於抵押權設定契約書後方之其他約定事項「陳美玉」之印文，
      是訴外人陳美玉將欲申辦抵押權所需之印章交付給臺中一信所僱之代書游慶全後，由
      游慶全自行蓋上去的，訴外人陳美玉並未見過系爭其他約定事項等情，業據證人陳美
      玉到庭證述明確（見本院九十二年十二月二十五日言詞辯論筆錄），足見辦理系爭抵
      押權設定書所附其他約定事項，所蓋用陳美玉之印章並非陳美玉所親蓋，臺中一信亦
      未提供該其他約定事項給陳美玉閱覽。而被告自陳：辦理系爭抵押權之代書尤（按應
      係游之誤）慶全原是臺中一信之職員，有關辦理抵押權所附其他約定事項之內容是銀
      行提供的等語（見本院九十二年十月二十一日言詞辯論筆錄），可知被告原所陳辦理
      系爭抵押權之代書是由訴外人陳美玉自行找的，故不可能未見該其他約定事項云云，
      尚與事實不符，尚無可採。依上開證人陳美玉所證，其既未見該其他約定事項之內容
      ，且其上之印文復非訴外人陳美玉所親蓋，參照民事訴訟法第三百五十八條第一項規
      定之反面解釋，僅憑其他約定事項上關於「陳美玉」之印文為真正，自尚不足以推定
      該文書之內容確屬陳美玉與臺中一信間之約定，則自難據該其他約定事項第一條之內
      容，推論陳美玉與臺中一信間就系爭抵押權所擔保之範圍，除其於八十六年六月二十
      日之借款外，尚包括系爭保證債務在內。
    (三)此外，被告復未提出陳美玉與臺中一信間，就系爭抵押權之擔保範圍，除其借款部分
      外，尚包括系爭保證債務在內之約定，確屬存在，則被告主張系爭抵押權所擔保之債
      權範圍包括系爭保證債務云云，自無可信。
五、按執行名義無確定判決同一效力者，於執行名義成立前，如有債權不成立或消滅或妨礙
    債權人請求之事由發生，債務人亦得於強制執行程序終結前提起異議之訴，強制執行法
    第十四條第二項定有明文，而准許拍賣抵押物之執行名義，屬於無確定判決同一效力之
    執行名義，如有該條項所定事由存在，執行債務人自得提起債務人異議之訴；再者，抵
    押權人，於債權已屆清償期，而未受清償者，得聲請法院，拍賣抵押物，就其賣得價金
    而受清償，民法第八百七十三條第一項定有明文，最高限額抵押，於抵押權成立時，雖
    可不必先有債權存在，但於聲請拍賣抵押物時，必已有債權存在，且已屆清償期而未受
    償始可，苟無所擔保之債權存在，自與民法第八百七十三條第一項所規定之情形不符，
    要不得聲請拍賣抵押物。本件被告所主張之前開訴外人陳美玉對被告所負之保證債務，
    並非在系爭抵押權所擔保之範圍內，而系爭抵押權所欲擔保之債權，業經訴外人陳美玉
    清償等情，業如前述，則參照前開說明，被告聲請拍賣系爭房地，自屬欠缺所擔保之債
    權存在，而有強制執行法第十四條第二項所指之情事，則原告在如附表所示之系爭房地
    之強制執行程序終結前，提起本件債務人異議之訴，訴請撤銷該強制執行程序，於法自
    屬有據，應予准許。
六、本件事證已臻明確，兩造其餘攻擊防禦方法及所提證據，經審酌均與本院上開判斷無涉
    ，不予贅述。
七、據上論結，本件原告之訴為有理由，依民事訴訟法第七十八條，判決如主文。
中　　　華　　　民　　　國　　  九十三　　  年　　　一　　　月　　 　八　　 　日
~B臺灣臺中地方法院民事第四庭
~B    法　官　李國增
一、右為正本係照原本作成。
二、如不服本判決，應於判決送達後二十日內，向本院提出上訴狀。（須按他造當事人之人
    數附繕本）。
三、提起上訴，應以上訴狀表明(一)對於第一審判決不服之程度，及應如何廢棄或變更之聲明
    ，(二)上訴理由（民事訴訟法第四百四十一條第一項第三款、第四款），提出於第一審法
    院。
四、民事向第二審法院上訴，應依民事訴訟法第七十七條之十六、第七十七條之十三之規定
    ，預納裁判費，本件上訴人提起上訴，自應依法繳納上訴裁判費，關於上訴裁判費計算
    式為新台幣十萬元以下部分為一千五百元、逾十萬元至一百萬元部分為每萬元一百六十
    五元、逾一百萬元至一千萬元部分為每萬元一百四十八點五元，逾一千萬元至一億元部
    分為每萬元一百三十二元（其畸零之數不滿萬元，以萬元計算）。
中　　　華　　　民　　　國　　　九十三　　　年　　　一　　　月　　 　十二　 　日
~B法院書記官
~F0
~T40
┌─────────────────────────────────────────────────────────────┐
│附表：　　　　　　　　　　　　　　　　　　　　　　　　　　　　　　　　　　　　　　　　　　　　　九十二年度訴字第一七一六號│
├─┬───────────────────────────┬─┬────────────┬─────────┬──────┤
│編│　　　　土　　　　　地　　　　　坐　　　　　落　　　　│地│　　面　　　　　　積　　│　　　　　　　　　│　　　　　　│
│　├───┬────┬────┬────┬────────┤　├──┬──┬──────┤　權　利　範　圍　│備　　　　考│
│號│縣　市│鄉鎮市區○ 　段　 ○ ○　段 │　地　　　　號　│目│公頃│公畝│　平方公尺　│ 　　　　　　　　 │        　  │
├─┼───┼────┼────┼────┼────────┼─┼──┼──┼──────┼─────────┼──────┤
│１│台中市│北區　　│錦村　　│　　　　│二一六      　　│建│００│二四│八九　　　　│萬分之一一四　　　│　　　　　　│
└─┴───┴────┴────┴────┴────────┴─┴──┴──┴──────┴─────────┴──────┘
~F0
~T40
┌─────────────────────────────────────────────────────────────┐
│附表（建物）︰　　　　　　　　　　　　　　　　　　　　　　　　　　　　　　　　　　　　　　　　　九十二年度訴字第一七一六號│
├─┬─┬──────┬────┬────┬─────────────────┬────────┬───┬─────────┤
│　│　│　　　　　　│　　　　│建築式樣│　建　物　面　積（單位：平方公尺）│附　屬　　建　物│　　　│　　　　　　　　　│
│編│建│　　　　　　│　　　　│　　　　├─┬─┬─┬─┬─┬─┬─┬─┬─┼────┬─┬─┤權　利│　　　　　　　　　│
│　│　│　　　　　　│　　　　│主要建築│層│層│層│　│　│　│　│　│合│ 主要建 │面│面│　　　│　　　　　　　　　│
│　│　│　建物門牌　│基地坐落│　　　　│　│面│　│　│　│　│　│　│　│ 　　　 │　│積│　　　│備　　　　　　　考│
│　│　│　　　　　　│　　　　│材 料 及│面│地│　│　│　│　│　│　│　│ 築材料 │　│　│　　　│　　　　　　　　　│
│號│號│　　　　　　│　　　　│　　　　│　│樓│　│　│　│　│　│　│　│　　　　│　│單│範　圍│　　　　　　　　　│
│　│　│　　　　　　│　　　　│房屋層數│地│騎│夾│　│　│　│　│　│計│ 及用途 │積│位│　　　│　　　　　　　　　│
├─┼─┼──────┼────┼────┼─┼─┼─┼─┼─┼─┼─┼─┼─┼────┼─┼─┼───┼─────────┤
│１│８│台中市北區○○○村段二│鋼筋混凝│２│５│３│　│　│　│　│　│０│平台　　│５│平│全　部│共同使用部分建號84│
│　│５│強街一一七號│一六地號│土造五層│１│６│３│　│　│　│　│　│１│　　　　│２│方│　　　│51面積1600.09平方 │
│　│３│　　　　　　│　　　　│樓住商用│．│．│．│　│　│　│　│　│．│　　　　│．│公│　　　│公尺，應有部分萬分│
│　│８│　　　　　　│　　　　│　　　　│８│０│３│　│　│　│　│　│２│　　　　│４│尺│　　　│之一一七    　　　│
│　│　│　　　　　　│　　　　│　　　　│３│２│１│　│　│　│　│　│７│　　　　│　│　│　　　│　　            　│
├─┼─┼──────┼────┼────┼─┼─┼─┼─┼─┼─┼─┼─┼─┼────┼─┼─┼───┼─────────┤
│２│７│同　　　　右│同　　右│同　　右│　│　│５│　│　│　│　│　│５│　　　　│　│　│全　部│主建物係主建物建號│
│　│０│　　　　　　│　　　　│　　　　│　│　│０│　│　│　│　│　│０│　　　　│　│　│　　　│8358之增建部分  　│
│　│５│　　　　　　│　　　　│　　　　│　│　│．│　│　│　│　│　│．│　　　　│　│　│　　　│            　　　│
│　│６│　　　　　　│　　　　│　　　　│　│　│９│　│　│　│　│　│９│　　　　│　│　│　　　│　            　　│
│　│１│　　　　　　│　　　　│　　　　│　│　│２│　│　│　│　│　│２│　　　　│　│　│　　　│　            　　│
│　│　│　　　　　　│　　　　│　　　　│　│　│　│　│　│　│　│　│　│　　　　│　│　│　　　│            　　　│
└─┴─┴──────┴────┴────┴─┴─┴─┴─┴─┴─┴─┴─┴─┴────┴─┴─┴───┴─────────┘
